【裁判字號】    96,交聲,536
【裁判日期】    970124
【裁判案由】    聲明異議
【裁判全文】
臺灣臺南地方法院交通事件裁定         96年度交聲字第536號
原處分機關  交通部公路總局嘉義區監理所台南監理站
異議人即受
處分人      甲○○
上列受處分人因違反道路交通管理處罰條例案件，對於交通部公
路總局嘉義區監理所台南監理站，民國96年6月14日所為之裁決
處分（處分案號：嘉監南字第裁74-S00000000號），聲明異議，
本院裁定如下：
      主  文
原處分關於「罰鍰新臺幣陸仟元」部分撤銷。
其餘異議駁回。
      理  由
一、原處分意旨略以：異議人即受處分人甲○○（下稱異議人）
    駕駛車號2358-NR號自用小客車，於民國96年4月13日下午18
    時30分許，在臺南市○○路○段186巷口處，因駕車肇事致人
    受傷逃逸，經臺南市警察局第六分局車禍處理小組警員 (下
    稱舉發機關)以「汽車駕駛人駕車肇事致人受傷，未採取救
    護、未報警處置逕自逃逸」為由予以製單舉發，嗣原處分機
    關即交通部公路總局嘉義區監理所臺南監理站，以異議人違
    規事實明確，依道路交通管理處罰條例（下稱處罰條例）第
    62條第3項、第4項前段暨參酌違反道路交通管理事件統一裁
    罰基準及處理細則 (下稱處理細則)之規定，裁處異議人罰
    鍰新臺幣（下同）6000元並吊銷駕駛執照，一年內禁考等語
    。
二、本件聲明異議意旨略以：異議人肇事後係要尋找停車位，
    並非逃逸；肇事者係對方，過失責任在對方，雙方同意由
    對方報警處理，亦符合報警處理之規定；肇事當時未發現
    被害人有受傷，迨1小時後警員前來處理後，才發現對方有
    輕微擦傷，因此亦不能謂異議人明知對方受傷而故不送醫救
    護。異議人以上述事由聲明異議，請求撤銷原處分。
三、按汽車駕駛人駕駛汽車肇事致人受傷，應即採取救護措施及
    依規定處置，並通知警察機關處理，不得任意移動肇事汽車
    及現場痕跡證據，違反者處3000元以上9000元以下罰鍰；又
    前項駕駛人肇事致人受傷而逃逸者，吊銷其駕駛執照，1年
    內不得考領駕駛執照。處罰條例第62條第3項前段、第4項前
    段、第67條第3項分別定有明文。
四、本院審酌：
  (一)異議人駕駛車號2358-NR號自用小客車，於96年4月13日下午
    18時30分許，在臺南市○○路○段186巷口處，因與被害人何
    季璟所騎乘之車號N5C-062號普通重型機車相撞肇事，致何
    季璟受傷，經舉發機關以異議人「駕駛汽車肇事致人受傷，
    未採取救護、未報警處置逕自逃逸」為由予以製單舉發，嗣
    原處分機關以異議人違規事實明確，依處罰條例第62條第3
    項、第4項前段暨參酌處理細則之規定，裁處異議人罰鍰600
    0元並吊銷駕駛執照，1年內禁考。刑案部分案經何季璟訴由
    臺南市警察局第六分局報請臺灣臺南地方法院檢察署檢察官
    偵辦。過失傷害部分，異議人於肇事後即與被害人就過失傷
    害罪部分達成民事和解，被害人何季璟對此不予提告；至於
    肇事逃逸部分，因異議人嗣後認罪，並同意向創世基金會台
    南市私立創世清寒植物人安養院支付50000元，檢察官因此
    而為緩起訴處分，緩起訴期間為1年 (96年10月24日起至97
    年10月23日止)，且該案經依職權送請再議後，復為臺灣高
    等法院臺南分院檢察署於96年10月24日，以96年度上職議字
    第3324號處分書，為駁回再議之處分而確定等事實，有：
    原處分機關裁決書。
    舉發機關舉發違反道路交通管理事件通知單。
    臺灣臺南地方法院檢察署96年度偵字第8549號案卷。
    刑案卷附之台南市警察局第6分局刑案偵查卷宗。
    等件為證，且為異議人所不否認，此部分事實當可認定。
  (二)經查：肇事後異議人於警詢中供稱：「肇事後我沒有報案，
    沒有下車處理，我沒有下車查看協助請求救護」、「我看見
    時她是坐在機車上，我搖下車窗看她人沒怎樣我就離開了」
    (見台南市警察局第6分局刑案偵查卷宗第1頁，以下稱警卷)
    等語。於96年6月12日檢察官偵查中稱：「我離開現場後是
    行駛內側車道」；於96年8月24日偵查中亦供稱：「我有肇
    事逃逸」、「我離開現場不是為了找停車位」等語 (臺灣臺
    南地方法院檢察署96年度偵字第8549號案卷第30頁，以下稱
    偵卷)；又告訴人即被害人何季璟於警詢中亦供稱：「...
    肇事後我人車滑倒，對方駕車直接沿大同路往北駛離，我起
    身後上前追趕發現該肇事逃逸車輛，然後在大同路2段81號
    追上該車，該車當時停放在快車道上... 有一對男女亦同時
    趕上表示願意為我作證，該駕駛才把車駛至路旁，於是我就
    打電話報警... 等語 (見警卷第4頁)；於檢察官偵查中供稱
    ：「邵茂松沒有像在找停車位的狀況，他就直接把車子開走
    ，就一直開，沒有在找停車位而且旁邊應該都有位置停車。
    」等語；復證人姜綿威於警詢中亦供稱：「... 肇事發生後
    我就停在肇事處南側路旁，我看見肇事機車駕駛慢慢站起來
    ，但肇事汽車則未停留在現場... 該車在第2個路口快車道
    上紅燈停等時，被該肇事機車駕駛追上，我隨後跟上並告訴
    該汽車駕駛不可以肇事離去... 於是該汽車駕駛就將汽車停
    靠路旁，於是我先請機車駕駛報警... 」等語 (見警卷第6
    頁)；檢察官偵查中供稱：「邵茂松沒有像在找停車位，因
    為我們找到他的時候，他在內側車道，如果他要找停車位的
    話，應該是在外側車道」等語。復根據舉發警員手繪之肇事
    現場草圖 (偵卷第21頁)可知，異議人最終被攔停位置距最
    初肇事地點，已相隔大約170公尺，中間亦有11個停車位，
    然而異議人卻未停車，直到於第2個路口快車道因停紅燈被
    異議人及證人姜綿威從後追趕時，方願意將車輛停靠路旁。
    又異議人當時係欲返回公司，且返回公司之路線只須沿大同
    路直行即可，亦經異議人供明在卷 (見偵卷第25頁)，惟異
    議人卻未選擇對其最便利之直線行駛而選擇輾轉行駛至立德
    10路及立德11路後，再轉回大同路，轉回大同路後，復行駛
    於快車道上，在在顯示其主觀上有迅速逃離現場及避免被追
    查之意思。綜上，異議人顯有逃逸之意思而毋庸致疑，故異
    議人所辯，應屬事後卸責之詞並不可採信。
  (三)次查：被害人於警詢中供稱；「我有受傷由救護車載送至台
    南市立醫院就醫 (檢附診斷書)，肇事後我人車滑倒... 」
    (見警卷第4頁)，於檢察官偵查中亦供稱：「車禍發生後，
    我車子倒地人還在車上，膝蓋擦撞地上... 」等語 (偵卷第
    7 頁)；證人於警詢中供稱：「... 肇事後機車人車倒地...
    」等語 (見警卷第6頁)，檢察官偵查中亦供稱：「我看汽車
    左側車頭跟機車右面車身碰撞，機車騎士膝蓋撞到地上...
    」、「機車沒有完全倒地，何季璟人一半在車上，膝蓋頂到
    地上... 」等語 (見偵卷第8頁)，參照被害人與證人所述，
    尚稱一致，應可信為真實，故異議人於肇事時即應知悉被害
    人膝蓋著地，而對其膝蓋及身體所受傷害即有預見可能性，
    故異議人辯稱肇事時不知被害人受傷云云，即不可採。次按
    處罰條例第62條第3項、第4項之處罰規定，其立法目的係為
    維護交通安全，加強救護，減少被害人之死傷，並促使駕駛
    人肇事後能對被害人即時施以救護。因之，依照上開規定之
    意旨，可知交通事故發生後，各肇事駕駛人均應留在現場處
    理善後事宜，並對於被害人進行相關救護措施，不論其責任
    之歸屬為何，即有義務留在肇事現場，採取救護或其他必要
    措施，並向警察機關報告，以維護他人之生命與其他用路人
    之交通安全。又其立法精神在於交通事故一旦發生，且發生
    人員傷亡之情況，不論是撞人或被撞，或是因其他事故而造
    成死傷，只要是在駕駛動力交通工具過程內所發生者，參與
    這整個事故過程的當事人皆應協助防止死傷之擴大，蓋如駕
    駛人於事故發生後，隨即駕車逃離現場或駛離現場，不僅使
    肇事責任認定困難，更可能使受傷之人喪失生命或求償無門
    (臺灣高等法院91年庭長法律問題研討會研究意見)。因此，
    異議人既已知悉其車輛與被害人機車發生撞擊，機車並因異
    議人之駕車行為而險些完全倒地，被害人並因此膝蓋著地。
    因而受有「兩膝擦挫傷」之傷害，此據被害人何季璟提出台
    南市立醫院96年4月14日出具之診斷證明書可證 (見警卷第
    19頁)。是故即便異議人認為其駕駛行為並無過失，異議人
    亦有停留於肇事現場對被害人施以必要救助之義務，異議人
    認為其沒有過失，即不須負違規責任，係對法律之誤解，其
    理由亦不可採。因此，異議人確有肇事後致人受傷而逃逸之
    違規行為已可認定。
  (四)復查：
    (1)處罰條例第62條第3項違規行為之處罰要件為，汽車駕駛
      人駕駛汽車肇事致人受傷之後，有未採取救護措施或
      未依規定處置 (參道路交通事故處理辦法第3條)或未通
      知警察機關處理或任意移動肇事汽車或任意移動現場
      痕跡證據等情形時即予處罰。毋庸肇事人同時具有逃逸之
      犯意。即第3項違規行為之構成要件範圍，似乎較同條第4
      項之駕駛人肇事致人受傷而「逃逸」之構成要件為廣。換
      言之第3項之立法目的，除在處罰肇事人逃逸之行為外，
      亦在處罰無逃逸犯意之行為。然而綜觀該處罰條例第62條
      第3項之所有處罰要件，均為肇事後逃逸所產生之當然結
      果。亦即肇事人一旦有逃逸之行為後，當然違反並無法履
      行處罰條例第62條第3項所規定肇事人上述5項應為之義務
      。而處罰條例第62條第4項逃逸之違規行為，顯較無逃逸
      意圖但有處罰條例第62條第3項之違規行為時，於程度上
      較為嚴重，有加重處罰之必要，故此時立法者另立第62條
      第4項規定，除依第3項針對行為人處財產罰外 (即3000元
      以上9000元以下罰鍰)，尚依第4項，對行為人駕駛汽車之
      權利予以剝奪 (即吊銷駕照)之法律效果。如此方屬合理
      並可兼顧道路交通安全秩序及其他用路權人生命、身體之
      安全。故當駕駛人駕駛汽車肇事致人受傷而逃逸者，此一
      行為於處罰條例上為法的評價，其實質處罰應為處罰條例
      第62條第3項及第4項之處罰效果，亦即應處3000元以上90
      00元以下罰鍰並吊銷駕駛執照1年 (處罰條例第67條第3項
      參照)。此參酌違反道路交通管理事件統一裁罰基準表有
      關駕駛人駕駛汽車肇事致人受傷而逃逸部分「法定罰鍰額
      度或其他處罰」欄下為0000-0000及吊銷駕駛執照之記載
      亦可明瞭。因此駕駛人肇事後逃逸之行為，於行政罰上同
      時該當處罰條例第62條第3項及第4項之構成要件，已堪認
      定。再所謂「一事不二罰」之原則，係指在同一制裁目的
      下，人民之一行為僅處以一制裁為原則，除處罰之性質與
      種類不同，必須採用不同之處罰方法或手段，以達行政目
      的所必要者外，不得重複處罰，若有併罰而再次行使，因
      將破壞法秩序之安定及違背人民之善意信賴，且逾越必要
      程度，並超過行為人就該行為所應受之處罰，而違反比例
      原則。因之，行政罰法第26條：「一行為同時觸犯刑事法
      律及違反行政法上義務規定者，依刑事法律處罰之。但其
      行為應處以其他種類行政罰或得沒入之物而未經法院宣告
      沒收者，亦得裁處之。」；「前項行為如經不起訴處分或
      為無罪、免訴、不受理、不付審理之裁判確定者，得依違
      反行政法上義務規定裁處之。」等規定，係行政罰法有鑑
      於行政罰與刑罰同屬對於不法行為之制裁，且因刑罰之制
      裁功能強於行政罰，刑罰之處罰程序並較行政程序罰嚴謹
      等立論，揭示行政罰與刑罰間亦適用一行為不二罰原則，
      僅於刑罰不能達到相同或可代替之功能者為限，始得再加
      以行政處罰。而本件異議人駕駛汽車肇事致人受傷而逃逸
      之行為，在行政罰上，已經原處分機關裁處6000元罰鍰並
      吊銷駕駛執照；刑案肇事逃逸部分亦經檢察官為緩起訴處
      分，參照上述意旨，本件仍應考量刑事緩起訴處分與行政
      裁決處分間，是否有違反「一事不二罰」原則之情形，合
      先敘明。
    (2)其次，按刑事訴訟法為配合由職權主義調整為改良式當事
      人進行主義，採行起訴猶豫制度，於該法第253條之1及第
      253條之2，允許由檢察官對於死刑、無期徒刑或最輕本刑
      3年以上有期徒刑以外之罪之案件，得參酌刑法第57條所
      列事項及公共利益之維護，認為適當者，予以緩起訴處分
      ，期間為1年以上3年以下，以觀察犯罪行為人有無施以刑
      法所定刑事處罰之必要，此乃介於起訴及微罪職權不起訴
      間之緩衝制度設計。但所謂緩起訴，乃檢察官起訴裁量運
      作模式之一環，與「緩刑」或「暫緩刑之宣告」等脫離刑
      事司法程序的機制，均屬司法外或轉向處遇。基本上，檢
      察官應先徵求被告同意，始得為緩起訴處分，並指示被告
      於一定期間內向被害人為損害賠償或其他應遵守事項、向
      社區或特定團體提供義務勞務或履行處遇措施等一定之負
      擔，此乃基於個別預防、鼓勵被告自新及復歸社會之目的
      ，使被告得「暫緩起訴」，免於受到前科之烙印。且在法
      理上，緩起訴亦應屬「附條件之不起訴處分」，即經過一
      定期間條件成就後，就發生與不起訴確定同一之效力，亦
      即緩起訴期間屆滿，緩起訴未經撤銷者，與不起訴處分確
      定具有同一效力，臺灣高等法院94年度上訴字第1935號判
      決亦同此見解。
    (3)又依刑訴法第253條之2第1項各款規定之指示負擔或義務
      ，是否具有刑罰或保安處分之性質？則因向被害人支付財
      產或向公庫繳納一定之金額，係屬民事或公法上填補損害
      或歸還不當得利之性質，並非刑事制裁；而向社區或特定
      團體提供義務勞務或履行處遇措施，係在開放性、不涉及
      人身自由的前提下，由被告出於自願而為之，均非屬刑事
      制裁或保安處分之範疇。至於戒癮治療、精神治療、心理
      輔導或其他適當之處遇措施、保護被害人安全或預防再犯
      所為之必要命令等，亦係經被告自願接受完成治療或遵守
      指示之事項，經核亦不違反憲法第8條第1項法院審問處罰
      原則（參照陳運財所著「緩起訴制度之研究」；詳見「台
      灣本土法學」第35期，第83頁，「從新刑事訴訟法談緩起
      訴制度」研討會—刑事程序法第十二次研討會，學林出版
      社，2002年6月），顯見緩起訴處分強調對於輕微犯罪，
      從正式的刑事處遇措施中轉出，給予被告得以支付財產或
      提供義務勞務方式換取除罪化、去機構化之對待，避免處
      罰程序所帶來的標籤化作用，阻礙犯罪人未來在社會正常
      生活的可能性，故緩起訴所附條件負擔，經核應非屬於不
      利被告之刑事處罰。何況非由法院依法定程序，不得審問
      處罰，憲法第8條第1項亦定有明文，而緩起訴所附之條件
      負擔，既均非屬經過法院依法裁判之處罰，則縱然該條件
      負擔之結果，確已造成被告財產權之受剝奪，亦不能因此
      即認為被告已依刑事法律而受到處罰。此外，被告本係透
      過完成緩起訴所附之條件負擔，而獲得從正式的刑事處遇
      措施中轉出，換取除罪化、去機構化之對待，並避免處罰
      程序所帶來的標籤化作用等利益，則假若被告尚得執因緩
      起訴所須為之金錢支付，而再次免除同一行為所應受之行
      政罰鍰，則其無異受有雙重之利益，此不僅非緩起訴制度
      之立法原意所在，且亦有失不法行為應受處罰之公平性。
      從而，縱然被告之同一行為業經檢察官為緩起訴處分，而
      其亦已依照檢察官之命令向公庫或指定之公益團體、地方
      自治團體支付一定之金錢，則該項金錢之支付，仍難認為
      係依刑事法律所受之處罰，其性質經核尚難與刑事罰金等
      同視之。
    (4)據此並參照前開說明，本件受處分人即異議人前述肇事逃
      逸之公共危險刑事案件，雖經檢察官為緩起訴處分確定，
      並命異議人對於創世基金會台南市私立創世清寒植物人安
      養院支付新台幣5萬元，然縱認異議人嗣後支付該筆金額
      ，亦因該項金錢之支付，尚難認屬係受刑事法律處罰所應
      為之金錢給付義務，故原處分機關仍得以其同時違反行政
      法上義務，依照道路交通管理處罰條例之相關規定裁處異
      議人行政罰鍰。
    (5)至於檢察官所為之緩起訴處分，於上級檢察署駁回再議確
      定時，雖即具有形式上之確定力，該訴訟關係即隨之消滅
      ，當事人不得再對該訴訟關係聲明不服，然依刑事訴訟法
      第260條之規定，可知於緩起訴期間屆滿 (本件緩起訴屆
      滿之日期為97年10月23日)，而該緩起訴未經撤銷時，方
      具有實質上之確定力，並與不起訴處分確定具有同樣之效
      力，國家刑罰權亦隨之消滅，且非有該條所規定發現新事
      實或新證據、或有特定之再審原因等情形之一時，不得對
      於同一案件再行起訴，足見緩起訴處分須待期間屆滿而緩
      起訴未經撤銷時，方具有與不起訴處分確定同樣之效力。
      而本件受處分人即異議人上述肇事逃逸行為所涉之公共危
      險案件，雖經檢察官作成緩起訴處分，並為臺灣高等法院
      臺南分院檢察署駁回再議，而具有形式上之確定力，然該
      緩起訴1年期間則尚未屆滿，故尚難認為已具有實質上之
      確定力，於此期間內，檢察官於一定條件下仍得撤銷該緩
      起訴處分，並就同一事實繼續偵查後重行起訴。換言之，
      倘若被告於緩起訴期間內，有刑事訴訟法第253條之3第1
      項各款情形之一，檢察官仍得依職權予以撤銷原緩起訴處
      分，且就該刑事案件繼續偵查並予以起訴，如此則該刑事
      案件仍有經法院判決「有罪」確定，導致被告最終仍有依
      照刑事法律而受到處罰之情形。此時，被告之同一行為，
      如果先前業已受到行政罰之罰鍰處分，則仍會產生一事二
      罰之違誤情況。又參酌行政罰法第26條有關「刑事法律處
      罰，由法院依法定程序為之，較符合正當法律程序，應予
      優先適用」之立法理由，以及同條第2項：「前項行為如
      經不起訴處分或為無罪、免訴、不受理、不付審理之裁判
      確定者，得依違反行政法上義務規定裁處之。」之規定意
      旨，在被告經檢察官為緩起訴處分時，則應待緩起訴處分
      之狀態，具有與不起訴處分確定之同一效力時，亦即緩起
      訴處分期滿未經撤銷，而有再行起訴之嚴格限制後，行政
      機關對於行為人之同一行為違反行政法上義務之規定，而
      須受罰鍰等與刑事處罰相當之部分加以裁處，始較能避免
      一事二罰之違誤。從而，原處分機關就本件交通違規關於
      罰鍰之處罰部分，於異議人就同一行為所涉刑事案件之緩
      起訴處分期間未屆滿前，即貿然裁處異議人罰鍰6000元，
      經核尚非適當。
五、綜上所述，異議人有於前述時、地，肇事逃逸之違規行為即
    可認定，然因異議人就同一行為所受之刑事緩起訴處分期間
    於原處分機關裁處時尚未屆滿，故原處分機關在此之前引用
    上開處罰條例第62條第3項之規定，裁處異議人罰鍰6000元
    ，經核並非適當，故應由本院裁定將此部分予以撤銷。至吊
    銷駕駛執照部分，乃對於預防將來再犯危險之管制罰，為達
    抑止肇事逃逸之不法行為，維護道路交通用路權人之生命、
    身體之安全法益，依行政罰法第26條但書之規定，得裁處之
    。異議人此部分異議並無理由，應予駁回。
六、本件並應由原處分機關，另待異議人之前開緩起訴期滿而未
    經撤銷後，再為適當之罰鍰裁處。
七、據上論斷，應依道路交通案件處理辦法第20條前段，裁定如
    主文。
中    華    民    國    97    年    1     月    24    日
                        交通法庭法  官  蔡直青
以上正本證明與原本無異。
如不服本裁定，應於收受送達後5日內向本院提出抗告狀。（應
附繕本）
                                書記官  劉鴻瑛
中    華    民    國    97    年    1     月    28    日


司法院資訊處製作；財團法人民間司法改革基金會備份。
